ACORDAO-COMPLETO-2513666

ACÓRDÃO 18762/2021 ATA 40/2021 - SEGUNDA CÂMARA

VISTOS, relatados e discutidos estes embargos de declaração opostos por Rúbria Beniz Gouveia Beltrão e Cícero de Lucena Filho contra o Acórdão 8710/2019-TCU-Segunda Câmara.
ACORDAM os ministros do Tribunal de Contas da União, reunidos em sessão da 2ª Câmara, ante as razões expostas pelo Relator e com fundamento nos arts. 32 e 34 da Lei 8.443/1992, em:
9.1. conhecer dos embargos de declaração e rejeitá-los; 
9.2. encaminhar os autos ao Gabinete do Ministro Augusto Nardes, relator dos recursos de reconsideração interpostos contra o Acórdão 8710/2019-TCU-Segunda Câmara, para as providências que entender cabíveis;
9.3. encaminhar cópia deste acórdão aos embargantes, com a informação de que a íntegra do relatório e do voto que o fundamentam pode ser consultada no endereço eletrônico www.tcu.gov.br/acordaos.

Embargos de declaração interpostos por Cícero de Lucena Filho e Rúbria Beniz Gouveia Beltrão contra o Acórdão 8.710/2019-2ª Câmara.

Segunda Câmara

Município de João Pessoa/PB

3. Embargantes: Cícero de Lucena Filho (XXX.488.324-XX) e Rúbria Beniz Gouveia Beltrão (XXX.581.214-XX)

13.1. Ministros presentes: Bruno Dantas (Presidente), Raimundo Carreiro e Jorge Oliveira (Relator).
13.2. Ministro-Substituto convocado: Marcos Bemquerer Costa.
13.3. Ministro-Substituto presente: André Luís de Carvalho.

JORGE OLIVEIRA

Ministra Ana Arraes

Trata-se de embargos de declaração opostos por Rúbria Beniz Gouveia Beltrão (peça 343) e Cícero de Lucena Filho (peça 367) contra o Acórdão 8710/2019-TCU-Segunda Câmara, relatora a Ministra Ana Arraes, mediante o qual tiveram suas contas julgadas irregulares e foram condenados solidariamente com outros devedores ao recolhimento do débito apurado. Cícero de Lucena Filho foi, ainda, apenado com multa. O processo de tomada de contas especial foi instaurado em decorrência de irregularidades na execução de convênio firmado entre a Fundação Nacional de Saúde e o Município de João Pessoa/PB para implantação de sistema de esgotamento sanitário em alguns bairros daquela municipalidade.
2.	Rúbria Beniz Gouveia Beltrão alega, em síntese, que:
- houve omissão na análise de duas petições apresentadas por ela, a que foi protocolada em 25/9/2015 e a petição de 1/12/2017 (peça 281) ;
- em trecho do relatório no qual se analisaria novos elementos/informações adicionais apresentadas intempestivamente por ela e pelo ex-sócio da empresa Rumos Engenharia Ambiental Ltda., embora haja menção ao seu nome, não há avaliação dos elementos de defesa apresentados por ela, mas apenas das razões apresentadas por ex-sócios da empresa. Em relação a Rúbria Beltrão há apenas uma referência de que seus argumentos "não trouxeram elementos novos capazes de alterar o entendimento disposto na instrução precedente";
- os argumentos da intempestividade estão lastreados em uma premissa equivocada, pois à época da apresentação da petição de 25/9/2015, a instrução processual ainda não estava encerrada, uma vez que a relatora, em despacho de peça 205, concedeu prazo de quinze dias para que Cícero de Lucena Filho apresentasse suas alegações de defesa e inexistia, até aquele momento, o parecer do titular da unidade técnica;
- mesmo a petição de 1/12/2017 (peça 281) deveria ter sido analisada, pois se consegue extrair do Regimento Interno do TCU exceções à regra de apresentação de alegações de defesa apenas durante a instrução;
- teria ocorrido obscuridade no acórdão recorrido ao avaliar o conteúdo da sentença proferida no Processo Criminal 0002572-97.2014.4.05.8200 (16ª Vara Federal da Paraíba) e "perceber que o mesmo se refere ao Convênio nº 252/1998, contudo, não ter observado que, no conteúdo da decisão judicial, expressamente restou reconhecido a notoriedade do funcionamento de todo o sistema de esgotamento sanitário da periferia sul de João Pessoa, envolvendo, aí, o bairro de Ilha do Bispo, cujas estações elevatórias são alvo de uma imputação específica nesta tomada de contas especial.";
3.	Diante disso, requer o conhecimento e provimento dos embargos, com efeitos infringentes, a fim de eliminar o conteúdo condenatório do julgado.
4.	O outro embargante, Cícero de Lucena Filho, alega, em síntese, que:
- o convênio em referência foi objeto da Ação Penal 0004690-12-2013.4.05.8200, que tramitou perante a 16ª Vara Federal da Paraíba, que concluiu pela não ocorrência de superfaturamento, julgou improcedente a denúncia e absolveu o embargante;
- em regra, há independência entre as instâncias penal e administrativa, mas o Código de Processo Penal preceitua a vinculação quando a absolvição for fundada na inexistência material do fato ou nas hipóteses de excludente de ilicitude;
- basta confrontar as conclusões da Justiça Federal com as apontadas nesta TCE para concluir pela ocorrência de equívocos por parte da unidade técnica, "conclamando assim na reforma do decisório mediante inevitável vinculação, com fulcro nos arts. 66, 67 e 386 do CPP";
- "não tendo o embargante sido o responsável pelo acompanhamento e execução das obras, não pode a este ser atribuída a responsabilização nos termos contidos na decisão embargada, não havendo que se falar em responsabilidade, eis que não pode ser considerado ordenador de despesa por força do disposto no § 1º do art. 80 do Decreto-lei 200/1967";
- o embargante agiu unicamente como representante do município, de sorte que os atos por ele praticados são atividades inerentes àqueles que representam estados e municípios, não podendo ser confundidos com atos de gestão;
- por tais razões está omissa e contraditória a decisão embargada, ao confundir responsabilidade política com responsabilidade de gestão.
5.	Nesses termos, requer que os presentes embargos sejam conhecidos e acolhidos, para sanar as omissões e contradições mencionadas.
	
	É o relatório.

Marcelo Martins de Sant´Ana (16.373/OAB-PB) e Vanessa Gouveia Beltrão (15.956/OAB-PB), representando Rúbria Beniz Gouveia Beltrão; Thiago Giullio de Sales Germoglio (14.370/OAB-PB), Arthur Monteiro Lins Fialho (13.264/OAB-PB), Fabíola Marques Monteiro (13.099 OAB-PB) e outros, representando Cícero de Lucena Filho

Não atuou

EMBARGOS DE DECLARAÇÃO. TOMADA DE CONTAS ESPECIAL. CONVÊNIO. IMPLANTAÇÃO DE SISTEMA DE ESGOTAMENTO SANITÁRIO. AUDIÊNCIAS. CITAÇÕES. RECOLHIMENTO DO DÉBITO PELO MUNICÍPIO APÓS FIXAÇÃO DE PRAZO PARA TANTO. REVELIA DE UMA EMPRESA. INSUFICIÊNCIA DAS DEFESAS DOS GESTORES E DAS EMPRESAS PARA AFASTAR A MAIORIA DOS INDÍCIOS DE IRREGULARIDADES E A SUA RESPONSABILIDADE. REGULARIDADE COM RESSALVA DAS CONTAS DO MUNICÍPIO, COM QUITAÇÃO. IRREGULARIDADE DAS CONTAS DOS DEMAIS RESPONSÁVEIS, COM IMPUTAÇÃO DE DÉBITO SOLIDÁRIO. APLICAÇÃO DE MULTA RELATIVAMENTE ÀS OCORRÊNCIAS NÃO PRESCRITAS. CONHECIMENTO DOS EMBARGOS. INEXISTÊNCIA DOS VÍCIOS APONTADOS. REJEIÇÃO.

TOMADA DE CONTAS ESPECIAL (TCE)

não atuou

Esclareço, inicialmente, que atuo no presente processo em substituição à Relatora, Ministra Ana Arraes, em razão de sua condução ao cargo de Presidente do Tribunal de Contas da União.
Ante o atendimento dos requisitos de admissibilidade, os embargos de declaração opostos por Rúbria Beniz Gouveia Beltrão contra o Acórdão 8710/2019-TCU-Segunda Câmara podem ser conhecidos. Em relação aos embargos opostos por Cícero de Lucena Filho, não consta do processo, até a data de apresentação da peça recursal, comprovante de entrega do ofício de notificação. Não sendo possível aferir a tempestividade desses embargos, eles devem, também, ser conhecidos.
Começando pela análise dos embargos de Rúbria Beltrão, esta responsável aponta omissão decorrente da não análise do conteúdo de duas petições que apresentou, respectivamente em 25/9/2015 (peça 213) e 1/12/2017 (peça 281) . Verifico, no entanto, inexistir a omissão apontada, como fica claro no seguinte trecho do voto condutor do acórdão embargado:
"29. Especificamente quanto às alegações de defesa de Rúbria Beniz Gouveia Beltrão juntadas às peças 213/4, consta na instrução à peça 218 que elas consistiram em contra-argumentos à análise da unidade técnica à peça 181 e 'não trouxeram elementos novos capazes de alterar o entendimento disposto na instrução (...) , uma vez que eles não conseguem afastar a ausência de nexo causal entre os recursos federais em discussão e as obras a que se referem'.
30. Anote-se que essa responsável juntou outros elementos à peça 281, sobre os quais não há manifestação nos pareceres. No entanto, ultrapassada a fase de instrução, tais elementos também não devem ser conhecidos, com fundamento no art. 160 do Regimento Interno, haja vista que o fato ora indicado como novo e passível de alterar os rumos desta TCE, relativo à absolvição da responsável no Processo Criminal 0002572-97.2014.4.05.8200, da 16ª Vara Federal da Paraíba, não é suficiente para tanto. A sentença juntada diz respeito ao Convênio 252/1998, distinto do tratado neste processo (Convênio 359/2000) ."
De fato, a Relatora acolheu as conclusões da análise feita pela unidade técnica em relação ao documento de peças 213 e 214, no sentido de considerar que não trouxeram elementos novos aptos a afastar a ausência de nexo de causalidade entre os recursos federais e as obras a que se referem. Isso mostra que tais elementos foram analisados e considerados insuficientes pela unidade técnica, conclusão com a qual a Relatora se pôs de acordo.
Com relação ao documento de peça 281, a Relatora utilizou a faculdade prevista no art. 160 do Regimento Interno, de não admitir novos elementos depois de terminada a fase de instrução, o que já havia ocorrido. Não há, desse modo, omissão a ser corrigida em relação a esse ponto.
No que tange à alegada obscuridade do acórdão recorrido em relação à sentença proferida no Processo Criminal 0002572-97.2014.4.05.8200 (16ª Vara Federal da Paraíba) , por não considerar que a referida sentença, apesar de se referir ao Convênio 252/1998, reconheceu o funcionamento do sistema de esgotamento sanitário da região sul de João Pessoa, incluindo o bairro de Ilha do Bispo, considero não estar configurada a falha alegada. Essa sentença, também parte da peça 281, que como já mencionei foi juntada aos autos depois de terminada a fase de instrução, ao reconhecer o funcionamento do sistema nos bairros da Ilha do Bispo, Alto do Mateus e Novais, não afasta os fundamentos da condenação. Especificamente em relação às estações elevatórias Ilha do Bispo 1, 2 e 3, a responsável foi citada devido à sua imprestabilidade, por terem sido construídos em locais sujeitos à inundação, dada sua proximidade exagerada com o Rio Sanhauá, e não devido à não conclusão dessa parte da obra. Ademais, o fundamental para a condenação foi a ausência do nexo de causalidade entre os recursos recebidos e as despesas realizadas, como ilustra esse trecho do voto condutor do acórdão embargado:
"35. Quanto ao débito apurado, é preciso deixar claro que a posterior conclusão do sistema de esgotamento sanitário objeto do ajuste não se mostra suficiente para desqualificá-lo. Ainda que, mais recentemente, o sistema tenha entrado em funcionamento, no contexto marcado por diversas irregularidades e por risco de sobreposição no uso de recursos federais, seria necessário, para desconstituir o débito, prova inequívoca do nexo causal dos recursos do convênio em tela com as despesas que se relacionassem à execução integral dos serviços constantes das metas.
36. De acordo com o termo à peça 151, p. 16, os serviços foram recebidos pela Companhia de Água e Esgotos da Paraíba - Cagepa, em abril de 2011. Porém, o termo não permite deduzir pela existência desse nexo, notadamente porque as últimas saídas de recursos da conta corrente do Convênio 359/2000 ocorreram em 2004, não existe maior detalhamento das condições do recebimento dos serviços e não se pode descartar o aporte de outros recursos para conclusão do sistema.
37. Como se infere, por exemplo, do documento à peça 161, p. 4, relativo à ordem de execução de serviços emitida em 17/1/2005 pela Cagepa para impermeabilização nas estações elevatórias de esgotos dos bairros do Alto do Mateus e Ilha do Bispo, é possível ter havido realização de despesas com recursos estaduais.
38. Nesse cenário, e consoante o Acórdão 10084/2017-TCU-Primeira Câmara, que rejeitou os embargos de declaração contra o Acórdão 2523/2017-TCU-Primeira Câmara, é irrelevante para o deslinde do processo certidão da prefeitura de João Pessoa/PB que afirma a inexistência, a partir de 2005, de obras de expansão da rede de saneamento básico nos bairros Ilha do Bispo, Alto do Mateus, Novais, Grotão e Jardim Veneza, por meio de convênio, contrato de repasse ou recursos próprios (peça 213, p. 19) . Isso também se aplica aos documentos integrantes das prestações de contas da Cagepa referentes aos exercícios de 2005 e 2006 (peças 212, pp. 62/85; 213, pp. 20/59, e 214, pp. 1/18) .
39. O fato de o sistema de esgotamento sanitário então pretendido pelo município ter abrangido metas comuns a diversos outros ajustes celebrados com a União que envolveram serviços objeto de um ou dois contratos e que não podem ser visualizados após sua conclusão, requereria maior cuidado dos gestores e das empresas contratadas para bem documentar a execução no momento de sua realização.
40. Apurou-se, contudo, que as medições feitas não foram claras em discriminar os locais exatos da execução de cada um dos serviços. Essa situação, por favorecer a superposição de metas e a duplicidade de pagamentos entre as diversas avenças, acabou por gerar maior ônus aos envolvidos no fornecimento de provas consistentes quanto à execução da avença, segundo destaquei no despacho à peça 226:
'5. No contexto de projetos básicos incompletos delineado no processo, agravado pela existência de vários convênios com objetos semelhantes, assume relevância o critério de atribuir o ônus da prova aos responsáveis, principalmente quanto ao estabelecimento de nexo causal entre os serviços realizados e os recursos repassados, conforme dispositivos legais (artigos 70, parágrafo único, da Constituição de 1988; 93 do Decreto-lei 200/1967; e 66 do Decreto 93.872/1986) e vasta jurisprudência do TCU (...) .
6. Como uma das irregularidades apuradas neste processo diz respeito à medição e/ou à atestação de serviços pagos e não executados, os documentos relativos à sub-rogação contratual e às medições não devem ter, por si só, confiabilidade suficiente para comprovar a realização dos serviços questionados.'
41. Entretanto, como visto, os responsáveis não conseguiram se desincumbir de sua obrigação após chamados a responder neste processo, porque não apresentaram documentos comprobatórios do correto emprego dos recursos públicos mediante o estabelecimento do nexo causal entre estes e as despesas relacionadas."
Desse modo, deve-se rejeitar os embargos de Rúbria Beniz Gouveia Beltrão. 
Passando aos embargos apresentados por Cícero de Lucena Filho, inicialmente esse responsável questiona, sem apontar objetivamente omissão, obscuridade ou contradição, a repercussão da Ação Penal 0004690-12-2013.4.05.8200, que tramitou perante a 16ª Vara Federal da Paraíba, e concluiu "pela não ocorrência de superfaturamento, julgou improcedente a denúncia e absolveu o embargante". Na verdade, a referida ação penal se baseou em um laudo da Polícia Federal e avaliou apenas a parte da obra executada pela empresa Rumos Construtora Ltda. De acordo com a mesma ação, "a Rumos executou pequena parte (menos de 10%. em valores) das obras financiadas com recursos do Convênio 359/2000, tendo executado somente a Ordem de Serviço 85/2002, referente às ligações domiciliares no Bairro dos Novais/Jardim Veneza" (peça 367, p. 46) . As conclusões favoráveis ao embargante na sentença referem-se apenas a essa parcela do empreendimento e, mesmo assim, são calcadas em perícia da Polícia Federal que, devido a limitações técnicas e metodológicas, impossibilitam estabelecer o nexo causal entre os recursos federais repassados e os serviços executados. A esse respeito, é elucidativo o seguinte trecho do relatório que fundamenta o acórdão embargado:
"19.5. Conforme ressaltado no item 18.26, retro, a Empresa Rumos recebeu pela execução das ligações domiciliares do Bairro Jardim Veneza em novembro de 2004 e em fevereiro de 2005 (peça 12) a Funasa constatou a execução de apenas 49,98% dos serviços, não havendo mais como estabelecer nexo causal entre o dinheiro federal repassado e quaisquer serviços executados após a vistoria da Funasa, consoante a jurisprudência ali citada. Assim sendo, particularmente em relação ao Laudo Pericial Federal 2659/2005 (peça 216) , juntado pela Sra. Marjory Cristina, como a fiscalização policial ocorreu em outubro de 2005, o dito laudo não comprova que as obras foram custeadas com os recursos do convênio, não servindo, portanto, para afastar o débito atribuído à Empresa Rumos. Aliás, o próprio laudo policial (peça 15, p. 9) registra a falta de 'documento em que constassem os locais de implementação das ligações domiciliares, em cada bairro', o que, por si só, põe em terra qualquer tentativa de ligar as obras aos recursos do convênio, haja vista que, conforme anotado em diversas passagens da instrução inicial (peça 18) , um empecilho para o referido nexo causal é a existência de vários convênios em execução na mesma época do convênio em tela e para o mesmo tipo de obra."
Além disso, conforme consta do relatório que fundamentou o acórdão embargado, a vistoria realizada pela Funasa nos Bairros Jardim Veneza e Grotão foi considerada "mais profícua que a realizada pelos peritos da Polícia Federal, que se limitaram a contar os lotes das ruas percorridas, enquanto a Funasa vistoriou efetivamente as caixas de inspeção (...) . O método da Polícia Federal permitiu, por exemplo, a ocorrência de falha no quantitativo medido para as ligações domiciliares no Bairro Jardim Veneza, no total de 2.196 unidades (peça 216, p. 60) , contraditoriamente superior ao quantitativo das medições realizadas pela empresa contratada Rumos Engenharia Ambiental Ltda., de 2.091 unidades (peça 21, pp. 34-40, 42-80) ". Nesse sentido, não há falhas a serem corrigidas em relação a esse ponto.
Com relação à responsabilização do embargante, que teria agido como representante do município, não tendo sido responsável pelo acompanhamento e execução das obras, verifico inexistir omissão também em relação a esse ponto. O tema foi devidamente enfrentado no seguinte trecho do voto condutor do Acórdão 8710/2019-TCU-Segunda Câmara:
"24. Em relação ao argumento do ex-prefeito a respeito de sua ilegitimidade passiva, em decorrência de suposta atuação apenas como agente político, destaque-se que a assertiva já foi refutada em outros processos que envolveram o mesmo responsável (Acórdãos 3.121/2015, da relatoria do Ministro Walton Alencar Rodrigues, 10.027/2017 e 2.799/2018, da relatoria do Ministro-Substituto Marcos Bemquerer Costa, e Acórdão 3.576/2019, da relatoria do Ministro Benjamin Zymler, todos da 1ª Câmara) .
25. Neste processo, também foi demonstrado que sua participação foi marcante durante toda a vigência do convênio, 'sempre tratando diretamente com a Funasa como responsável pela avença, quer seja para alterar as metas pactuadas, quer seja para apresentar defesa por diversas vezes na fase interna da cobrança realizada pela entidade concedente dos recursos'. A título ilustrativo, nas peças 5, pp. 26/47, e 8, p. 42/50, existem provas de que o ex-prefeito assinou os documentos relativos às 2ª e 3ª prestações de contas parciais."
Diante disso, cabe rejeitar, também, os embargos opostos por Cícero de Lucena Filho. Anoto, por fim, que existem recursos de reconsideração contra o mesmo Acórdão 8710/2019-TCU-Segunda Câmara pendentes de apreciação, devendo os autos, oportunamente, ser encaminhados ao gabinete do Relator sorteado, Ministro Augusto Nardes, para as providências que entender cabíveis.
Ante o exposto, voto por que o Tribunal adote a deliberação que ora submeto à apreciação deste Colegiado.
TCU, Sala das Sessões, em 23 de novembro de 2021.
JORGE OLIVEIRA 
Relator